【裁判字號】    95,重家訴,2
【裁判日期】    980518
【裁判案由】    確認財產繼承權存在等
【裁判全文】
臺灣基隆地方法院民事判決             95年度重家訴字第2號
原      告      丁○○○○○○.
訴訟代理人      甲○○
                張玉希律師
被      告      己○○
                丙○○
                乙○○
上三人共同
訴訟代理人      林達傑律師
複  代理人      楊思勤律師
被      告      戊○○
上列當事人間確認財產繼承權存在等事件，本院於民國97年9月
23 日言詞辯論終結，判決如下：
    主      文
被告丙○○應給付原告新臺幣陸拾肆萬壹仟肆佰柒拾玖元，及自
民國九十八年四月二十九日起至清償日止，按年息百分之五計算
之利息。
被告乙○○、己○○、戊○○應各給付原告新臺幣肆拾柒萬貳仟
柒佰壹拾元，及自民國九十八年四月二十九日起至清償日止，按
年息百分之五計算之利息。
原告其餘之訴駁回。
訴訟費用新臺幣捌萬壹仟貳佰捌拾玖元由被告丙○○、乙○○、
己○○、戊○○各自負擔新臺幣柒仟零伍拾元、伍仟壹佰捌拾元
、伍仟壹佰捌拾元、伍仟壹佰捌拾元，餘由原告負擔。
本判決原告勝訴部分，於原告分別以新臺幣貳拾貳萬元、壹拾陸
萬元、壹拾陸萬元、壹拾陸萬元為被告丙○○、乙○○、己○○
、戊○○供擔保後，得假執行。但被告丙○○、乙○○、己○○
、戊○○如分別以新臺幣陸拾肆萬壹仟肆佰柒拾玖元、肆拾柒萬
貳仟柒佰壹拾元、肆拾柒萬貳仟柒佰壹拾元、肆拾柒萬貳仟柒佰
壹拾元為原告預供擔保，得免為假執行。
原告其餘假執行之聲請駁回。
    事實及理由
甲、程序方面：
    按訴狀送達後，原告不得將原訴變更或追加他訴，但請求之
    基礎事實同一者，不在此限，觀諸民事訴訟法第255條第1項
    第2款規定甚明。本件原告起訴時之聲明原為：(一)確認原告
    對於陳村林如附表一、二、三、四所示之財產繼承權存在。
    (二)被告乙○○、己○○、丙○○應將附表一所示不動產，移
    轉應有部分8分之1予原告。(三)被告應與原告共同就附表二所
    示不動產辦理繼承登記，原告應有部分8分之1。(四)被告應連
    帶給付原告280,767元，及自民事起訴狀繕本送達翌日起至
    清償日止，按年息百分之5計算之利息。(五)被告乙○○應給
    付原告3,533,750元，及自民事起訴狀繕本送達翌日起至清
    償日止，按年息百分之5計算之利息。(六)被告乙○○應自民
    國95年9月29日起按月給付原告17,500元。嗣變更聲明為：
    (一)被告應各給付原告652,697元，及自民事變更訴之聲明狀
    繕本送達翌日起至清償日止，按年息百分之5計算之利息。
    (二)被告丙○○應給付原告233,028元，及自民事變更訴之聲
    明狀繕本送達翌日起至清償日止，按年息百分之5計算之利
    息。(三)被告乙○○、己○○、丙○○應連帶給付原告561,53
    4元，及自民事變更訴之聲明狀繕本送達翌日起至清償日止
    ，按年息百分之5計算之利息。(四)被告乙○○應給付原告3,9
    41,500元，及自民事變更訴之聲明狀繕本送達翌日起至清償
    日止，按年息百分之5計算之利息。(五)被告乙○○應自97年9
    月5日起按月給付原告17,500元，至被告補償原告有關被繼
    承人陳村林遺贈之基隆市不動產特留分之日止。復又變更聲
    明為：(一)被告應各給付原告906,250元，及自民事辯論意旨
    狀繕本送達翌日起至清償日止，按年息百分之5計算之利息
    。(二)被告丙○○應給付原告1,356,494元，及自民事辯論意
    旨狀繕本送達翌日起至清償日止，按年息百分之5計算之利
    息。(三)被告乙○○應給付原告1,032,500元，及自民事辯論
    意旨狀繕本送達翌日起至清償日止，按年息百分之5計算之
    利息；及自98年4月1日起至清償原告受侵害之特留分價額之
    日止，按月給付原告17,500元。(四)被告乙○○應給付原告3,
    000,000元，及自民事辯論意旨狀繕本送達翌日起至清償日
    止，按年息百分之5計算之利息。核其請求之基礎事實同一
    ，是依前揭規定，其所為訴之變更、追加應予准許。
乙、實體方面：
一、原告起訴主張：
(一)原告與被告己○○、丙○○、乙○○均為被繼承人陳村林之
    繼承人，被繼承人陳村林於民國93年3月11日死亡，身後遺
    有附表一、二所示之不動產、附表三所示存款及附表四所示
    股票及股權。原告與被告己○○、丙○○為被繼承人陳村林
    之子女、被告乙○○為被繼承人陳村林之配偶，依民法第11
    41條之規定，原告與被告己○○、丙○○、乙○○之應繼分
    各為4分之1，復依民法第1223條之規定，原告與被告己○○
    、丙○○、乙○○之特留分各為8分之1。
(二)被繼承人陳村林所遺附表一所示不動產，價值合計新台幣 (
    下同)20,886, 300元 (嗣於98年4月28日言詞辯論期日改稱
    價值為29,000, 000元)；被繼承人陳村林所遺附表二所示不
    動產，價值合計1,864,22 0元 (嗣於98年4月28日言詞辯論
    期日改稱價值為2,609, 908元)；被繼承人陳村林所遺附表
    三、四所示之存款、股票、股權，價值合計2,246, 136元。
    總計被繼承人陳村林於死亡時之財產總金額為33,856,044元
    ，扣除其生前向基隆市第一信用合作社之借款債務3,037,38
    3元，遺產淨值為30,818, 661元。
(三)因之，原告之特留分金額為3,852, 333元 (30,818, 661÷8
    ≒3,85 2, 333)，然原告迄今分文未得；而被繼承人於死亡
    前書立遺囑將附表一所示不動產全數遺贈與被告己○○、丙○○、乙○○及被告戊○○，每人應有部分各為4分之1，被
    告己○○、丙○○、乙○○及被告戊○○之受遺贈金額各為
    7,250, 000元 (29,000, 000元÷4＝7,250,000元)；又被繼
    承人於死亡前書立遺囑將附表二所示不動產全數遺贈與被告
    丙○○，被告丙○○之受遺贈金額為2,609, 908元，加上附
    表一所示不動產之受遺贈金額共計9,859,908元 (7,250,000
    ＋2,6 09, 908＝9,859,908元)。被繼承人陳村林之遺產淨
    值為30,818, 661元，扣除被繼承人所為之上開遺贈金額31,
    609, 908元，已呈負數，原告係屬應得特留分之人，已因被
    繼承人陳村林所為之遺贈，致其應得之特留分之數額不足，
    使特留分受有侵害，自得按不足之數額，依民法第1225條規
    定由遺贈財產行使扣減權，原告自得請求被告己○○、乙○○、戊○○請求各扣減906,25 0元 (3,852,333×7,250,000
    /30, 818,661＝906,250)，及得請求被告丙○○請求扣減1,
    356,494元 (3,852,333×9,945,703/30,818,661＝1,356,4
    94。本院按原告誤將被告丙○○之受遺贈金額誤算為9,945,
    703元，若改以9,859,908元，應扣減金額實為1,232,489元)
    ，暨法定遲延利息。
(四)附表一所示不動產，其1、2、3樓每月租金自93年6月起均由
    被告乙○○收取，自93年6月1日起至98年3月31日止，計59
    個月。而民法關於特留分之規定為強制規定，遺贈侵害特留
    分之部分為無效，換言之，被告乙○○於侵害原告特留分部
    分所收取之孳息即屬侵害原告之權利，且無法律上原因，依
    特留分8分之1計算，原告計受有1,032,500元 (140,000×59
    ×1/8＝1,032,500元)損害，原告依侵權行為及不當得利之
    法律關係，請求被告乙○○賠償1,032,500元，及法定遲延
    利息。又被告乙○○對已到期之損害已不為給付，顯有到期
    不履行之虞，自98年4月1日起未到期之損害金每月17,500元
    (140,000÷8＝17,500元)，併請求為將來給付之判決。
(五)被告乙○○於被繼承人陳村林病危之時，不告知原告，使原
    告無法探視，身亡之後又不告知原告，亦不告知被繼承人陳
    村林葬於何處，使原告無從送終、祭祀，略盡為人子之道，
    致使原告身心受到極大的痛苦，依民法第195條第1項前段，
    請求被告乙○○賠償300萬元，及法定遲延利息。
(六)併聲明：
    1.被告應各給付原告906,250元，及自民事辯論意旨狀繕本
      送達翌日起至清償日止，按年息百分之5計算之利息。
    2.被告丙○○應給付原告1,356,494元 (本院按應係1,232,4
      89元之誤)，及自民事辯論意旨狀繕本送達翌日起至清償
      日止，按年息百分之5計算之利息。
    3.被告乙○○應給付原告1,032,500元，及自民事辯論意旨
      狀繕本送達翌日起至清償日止，按年息百分之5計算之利
      息；及自98年4月1日起至清償原告受侵害之特留分價額之
      日止，按月給付原告17,500元。
    4.被告乙○○應給付原告3, 000,000元，及自民事辯論意旨
      狀繕本送達翌日起至清償日止，按年息百分之5計算之利
      息。
    5.原告就第1、2、3、4項部分，願供擔保，請准宣告假執行
      。
(七)對被告抗辯之陳述：
    1.被繼承人陳村林遺產部分：
      被告乙○○等抗辯被繼承人陳村林附表三編號第4號之1,
      0 05,724元，係陳村林於生前同意案外人柯虹合，及同案
      被告戊○○領取85,000元，及849,000元購買車輛、附表
      三編號第13號之335,600元，亦係因陳村林於生前同意同
      案被告戊○○及訴外人柯虹合領取購買金幣贈與相關人士
      ，以上共為1,269,600元，已經台灣基隆地方法院檢察署
      以94年度偵字第18號不起訴處分查明在案，自應由被繼承
      人陳村林之遺產中予以扣除等語。然上開存款既為被繼承
      人陳村林所有，又非陳村林之債務，並無可不計入遺產之
      事由存在。退而言之，刑事不起訴處分僅能代表被告戊○○無刑事犯意，與本件遺產金額之確定，並無關聯。上開
      存款縱然已變為汽車、金幣，依法仍為遺產，應列入計算
      。
    2.被繼承人陳村林遺產債務部分：
      (1)被告乙○○抗辯陳村林生前負有支票債務2,479,545元
        ，然此為原告所否認，且被告並未提出相關單據證明，
        況觀諸被告乙○○所提出之本院94年度訴字第286號民
        事判決 (被證4)，僅載明被告乙○○、己○○、丙○○
        不得依不當得利及債務不履行之法律關係，請求被告戊○○返還票據債務之理由，對於票據債務並無論究，被
        告乙○○以該案判決書抗辯陳村林生前有上開支票債務
        ，並無理由。尤有進者，被告乙○○亦未證明其確已清
        償，更無理由主張扣除。
      (2)被告乙○○抗辯代墊陳村林生前對基隆市第一信用合作
        社之貸款本息3,153,821元，然此為原告所否認，且被
        告所提出之代償貸款明細表 (被證7)係付款之證明，而
        非被繼承人貸款之證明，與遺產無關，且觀諸代償貸款
        明細表亦無法證明係何人墊付。尤有進者。在計算被繼
        承人陳村林遺產淨值時，已扣除被繼承人生前對基隆市
        第一信用合作社之借款3,037,383元，被告為此抗辯，
        顯屬重複。
    3.被告乙○○主張剩餘財產部分：
      (1)被告乙○○並未提出其本身之財產，空言主張，顯然無
        據。
      (2)剩餘財產分配請求權之時效為2年，被告乙○○之主張
        亦已逾越2年而罹於時效。
      (3)被繼承人陳村林生前已將主要遺產即附表一、二所示不
        動產遺贈特定人，且被告乙○○亦同意並見證，換言之
        ，被告乙○○就該部分顯已放棄主張剩餘財產分配之權
        利，今再行主張，顯違民法第148條之規定。
    4.被告戊○○抗辯原告已免除其債務部分：
      被告戊○○以證人庚○○之證述，抗辯原告業已拋棄對其
      特留分扣減之權利，然證人庚○○所稱「我認為她們雙方
      當初到我事務所時，應該是兩方都已經達成協議了。」實
      係其個人臆測之詞，並無任何證據能力。再者，證人所稱
      「不會對戊○○有任何請求。」亦經當時在場之甲○○表
      示不實在，且其並無拋棄之意思。尤有進者，當時係刑事
      訴訟，甲○○係請被告戊○○出庭作證，且甲○○亦非原
      告本人，並無拋棄之權限，因此，原告更無可能因此即不
      得主張特留分扣減之權利，被告此部分之抗辯，實屬無據
      。
二、被告乙○○等人均求為判決：原告之訴及徦執行之聲請均駁
    回；如受不利益判決，願供擔保，請准宣告免為假執行。
    被告乙○○、己○○、丙○○之答辯意旨略以：
(一)被繼承人陳村林之遺產部分：
    1.原告主張被繼承人陳村林所遺附表一所示不動產，價值合
      計20,886, 300元，被告同意原告此部分之主張，嗣原告
      於98年4月28日言詞辯論期日改稱價值為29,000, 000元，
      已違兩造之前在審理時之協議，應屬無效。
    2.原告主張被繼承人陳村林所遺附表二所示不動產，價值合
      計1,864, 22 0元，被告同意原告此部分之主張，嗣原告
      於98年4月28日言詞辯論期日改稱價值為2,609, 908元，
      已違兩造之前在審理時之協議，應屬無效。
    3.原告主張被繼承人陳村林所遺附表四所示股票、股權，價
      值合計57,960元，被告同意原告此部分之主張。
    4.原告主張被繼承人陳村林所遺附表三所示存款，合計2,18
      8, 176元，被告否認之，雖觀諸國稅局遺產稅款繳納證明
      書所載，被繼承人陳村林雖尚有存款2,188,176元，但其
      中編號第4號之1,005,724元，係陳村林於生前同意案外人
      柯虹合，及同案被告戊○○領取85 ,000 元，及849,000
      元 (合計為934,000元，被告誤算為934,060元，以下均更
      正為934,000元)購買車輛；另編號第13號之335,600元，
      亦係因陳村林於生前同意同案被告戊○○及訴外人柯虹合
      領取購買金幣贈與相關人士；又編號第7號之219,815元亦
      遭人領走，以上共為1,269,600元，已經台灣基隆地方法
      院檢察署以94年度偵字第18號不起訴處分查明在案，自應
      予扣除，從而陳村林存款部份僅為698,761元 (被告誤算
      為698,707元)，而非2,188,176元。
    5.故加總被繼承人陳村林附表一至附表四所示之財產，僅為
      23,507,241元 (被告誤算為23,507,181元)，而非原告所
      主張之24,996,656元，或嗣後所主張之33,856,044元。
(二)被繼承人陳村林之遺產債務：
    1.被繼承人陳村林生前所負之支票債務，已由被告乙○○代
      償部分：
      陳村林生前簽發而未清償之支票債務，總計金額達2,479,
      54 5元，已經債權人陸續取得執行名義，並由被告乙○○
      以自己之財產先行墊付在案，前經被告乙○○與同案被告
      戊○○請求返還不當得利事件，已由本院以94年度訴字第
      286號民事判決確定其金額在卷。此部分自應由被繼承人
      陳村林遺產中扣除。
    2.陳村林生前曾以附表一所示不動產，向基隆市第一信用合
      作社設定抵押權借款，被告乙○○先行代償部分：
      陳村林於93年3月11日死亡時，尚欠基隆市第一信用合作
      社本息3,153,821元，已由被告乙○○代償。此部分自應
      由被繼承人陳村林遺產中扣除。
    3.陳村林生前遺贈同案被告戊○○部分：
      陳村林於生前已將附表一所示不動產之應有部分4分之1遺
      贈與同案被告戊○○，此為台灣高等法院以94年度上字第
      896號民事確定判決所認定之事實，且已辦理所有權移轉
      登記在案，附表一所示不動產，價值合計20,886, 300元
      ，已如前述，其4分之1即為5,221,575元，亦應由被繼承
      人陳村林遺產中扣除。
    4.被繼承人陳村林附表一至附表四所示之財產，總計為23,5
      07,241元，扣除上開票據債務、貸款債務及遺贈債務後之
      遺產淨值，應為12,652,300元。
(三)被告乙○○對被繼承人陳村林之剩餘財產分配請求權金額：
    被繼承人陳村林之遺產淨值為12,652,300元，已如前述，而
    被告乙○○當時現存之婚後財產為6,027,137元，依民法第1
    030條之1之規定，被繼承人陳村林之遺產淨值扣除被告乙○○之現存財產之餘額6,625,163元 (12,652,300元－6,027,1
    37元＝6,625,163元)，由被繼承人陳村林與被告乙○○平均
    分配，因此被告乙○○所應分得之剩餘財產為3,312,582 元
    (6,625,163元÷2≒3,312,582元。元以下均4捨5入)，被繼
    承人陳村林之遺產淨值12,652,300元再扣除應由被告乙○○
    分得之剩餘財產3, 312,582元後之餘額9,339,718元 (12,65
    2, 300元－3,312,582元＝9,339,718元)，始為應由各繼承
    人共同繼承之遺產數額，依原告所主張之8分之1之特留分計
    算，原告之特留分數額僅為1,167,464元 (9,339,718元÷8
    ≒1,167,464元)。
(四)如前所述，原告之特留分僅為1,167,464元，然其1,167,464
    元之所以被侵害，乃因被繼承人陳村林於生前將附表一不動
    產之應有部分4分之1遺贈與同案被告戊○○ (該部分已經法
    院判決確定，現並已由同案被告戊○○辦妥登記，已如前述
    )，依照民法第1225條規定：「應得特留分之人，如因被繼
    承人所為之遺贈，致其應得數不足者，得按其不足之數由遺
    贈財產扣減之。受遺贈人有數人時，應按其所得遺贈債額比
    例扣減。」而附表一所示不動產應有部分4分之1之價值為5,
    221,575元，亦如前述，且本件受遺贈人僅同案被告戊○○1
    人，故原告應由同案被告戊○○受遺贈之部分，主張扣減，
    已綽然有餘，其請求被告乙○○、己○○、丙○○3人亦應
    扣減，依法無據。
(五)原告主張被告乙○○自被繼承人陳村林於93年3月11日死亡
    後之93年6月1日起至98年3月31日止，按月收取租金140,000
    元，以其8分之1之特留分計算，受有1,032,500元之損害。
    然被告否認之，且原告除引用同案被告戊○○之訴狀作為證
    據外，並未舉證，自無可採。且原告既已主張特留分之扣減
    權，且以現金請求補償，則其此項特留分被侵害之金錢損害
    ，於被繼承人陳村林93年3月11日死亡即繼承開始時即已發
    生，嗣後被告等對於附表一所示不動產，如何管理、使用、
    收益，原告顯已無權過問，即無請求租金損害之餘地。另原
    告就將來給付之部分，亦然。
(六)原告請求非財產之損害3,000,000元部分：
    原告無非以被告乙○○於陳村林病危及過世後，均未通知原
    告，以使盡人子之孝道，因認係被告之侵權行為所致，應賠
    償非財產上之損害云云。然查，被告並不知原告為陳村林之
    子，且於陳村林生前，其母親陳黃過世時，所發之訃聞，
    亦未列有原告，是被告乙○○既不知原告為陳村林之子，且
    亦無義務通知，自無何侵權行為之可言。
    被告戊○○之答辯意旨略以：
(一)原告未就陳村林附表一至四所示之全部遺產作整體結算，僅
    以附表一所示不動產之單一特定標的物為計算基準，而主張
    特定具體標的物之遺贈侵害其特留分，請求被告補償，應無
    理由。
(二)況且，原告已免除被告補償現金之債務，有律師庚○○為證
    。
三、不爭執事項：
(一)原告與被告己○○、丙○○、乙○○均為被繼承人陳村林之
    繼承人。
(二)被繼承人陳村林死亡後遺有：
  1.附表一所示不動產，價值合計20,886,300元。
  2.附表二所示不動產，價值1,864,220元。
    (按民事訴訟法第270條之1第3項前段規定當事人就其主張之
    爭點，經依同條第1項第3款或前項為協議者，應受其拘束。
    查兩造於本院97年9月23日行言詞辯論程序，經本院整理爭
    執點及不爭執點，兩造就附表一所示不動產，價值合計20,8
    86,300元、附表二所示不動產，價值1,864,220元均不爭執
    揆諸前揭法條說明，自應受協議之拘束。嗣原告復於98年4
    月28日言詞辯論時，就附表一所示不動產、附表二所示不動
    產之價值，復為爭執，本院自無庸再就該相反陳述內容另為
    調查審認，併此敘明。)
  3.附表四所示股票及股權，價值57,960元。
(三)被繼承人陳村林於死亡前以遺囑將附表一所示不動產應有部
    分各4分之1分由被告己○○、丙○○、乙○○、戊○○取得
    。
(四)被繼承人陳村林於死亡前以遺囑將附表二所示不動產歸由被
    告丙○○取得。
四、爭執事項：
(一)被繼承人陳村林之遺產究為若干？
    (含1.被繼承人陳村林死亡時所遺留之附表三所示之存款尚
         有若干？
       2.被繼承人陳村林生前債務若干及應否由遺產中扣除？
    )
(二)被告乙○○得否對陳村林之遺產主張剩餘財產分配及其數額
    ？
(三)被繼承人陳村林於死亡前將附表一所示不動產、附表二所示
    不動產分由被告己○○、丙○○、乙○○、戊○○或被告丙○○取得，該遺贈或指定遺產分割方法有無侵害原告之特留
    分？倘有，應向何人行使扣減？得否以現金補償而免除返還
    現物義務及各自扣減之價額？
(四)被告乙○○自被繼承人陳村林死亡後，有無仍按月收取附表
    一所示不動產之租金14萬元？倘有，被告能否依不當得利與
    侵權行為之法律關係，請求此部分之損害？及其損害數額？
(五)被告乙○○於被繼承人陳村林生前病危，未告知原告，使原
    告無從探病，被繼承人陳村林死亡後，亦未告知葬於何處，
    使原告無法送終、祭拜，以盡人子之孝，被告能否依侵權行
    為之法律關係，請求非財產上之損害賠償? 及其數額？
五、得心證理由：
(一)被繼承人陳村林之遺產：
    1.觀諸原告所提出之附表三所示，被繼承人陳村林於死亡之
      時，其存款應有2,188,176元，被告除否認附表三編號4.
      內之934,000元、編號7之219,815元及編號13.之335,600元
      屬陳村林遺產外，對於其餘部分並不爭執，並提出台灣基
      隆地方法院檢察署以94年度偵字第18號不起訴處分書為證
      。查：
      (1)被告戊○○及訴外人於台灣基隆地方法院檢察署以94年
        度偵字第18號偵查中供承自被繼承人陳村林在基隆市第
        一信用合作社及郵局開立之帳戶中提領附表三編號4.內
        之934, 000元及編號13.之335,600之情，惟辯稱：附表
        三編號4號之款項是匯給車商，因為陳村林生病需要用
        車，其與車商聯絡買車後委託柯虹合匯款，車商也知道
        是陳村林要買車，匯款係經陳村林生前之同意；另附表
        三編號13號之款項也是經過陳村林同意，因陳村林要購
        買金飾贈與當時在場之人（含陳村林之妻子、女兒、戊○○、柯虹合等人），購買金飾是由柯虹合先刷卡付款
        7萬多元、陳村林就叫柯虹合將錢領出來，扣除7萬多元
        金飾費用及2萬多元開銷等雜費、其餘作為陳村林醫藥
        及看護費用，先前費用都是戊○○從柯虹合帳戶領取支
        付等語，並提出購車之客戶資料表、車輛行照、購買金
        飾之保證書、陳村林罹病期間之看護及醫療費用收據為
        憑。且核與證人即曾任職可愛影音工作室（為陳村林生
        前與被告戊○○共同經營）之員工黃啟順於偵查中證稱
        ：伊有一次到長庚醫院探病，陳村林有提到坐車到南部
        看病很累需要買車的事、伊就幫忙打電話給車商梁先生
        並協助談價錢、後來梁先生介紹給溫先生等語、證人即
        曾受託照顧陳村林之看護吳霖儒於偵查中證稱：伊被戊○○請去照顧陳村林、費用共計34000元都是戊○○交
        付、後來伊對陳村林說戊○○都承認原配所生小孩，你
        也應承認戊○○與前夫所生的3個女兒，陳村林認為有
        道理，隔天就請她們去挑金飾作紀念、陳村林曾說戊○○辛苦了10幾年，想買一部車給戊○○就打電話訂車，
        並說買車要請伊當司機載他們出去玩等語、證人即處理
        本件購車業務之業務員溫義朋於偵查中仍證稱：伊有到
        長庚醫院病房，戊○○在照顧陳村林，伊也有看到陳村
        林，拿訂金那次電話中有聽到男生聲音在旁邊講車子的
        事，還說路要怎麼走等語、證人即可愛影音工作室之會
        計許碧蓮亦證稱：陳村林印章都是自己保管，只有一次
        陳村林住院時支票要兌現存入，故告知藏放地點後委託
        伊蓋章，伊用印後就放回原處，陳村林都是戊○○在照
        顧，有聽說陳村林說要領錢及買金飾的事，但細節不清
        楚、也聽陳村林在病房中談到買車的事、曾聽到陳村林
        說如果付金飾及醫藥費有剩餘，多餘就要送給柯虹合等
        語、告訴人即本件被告乙○○於偵查中亦稱在醫院時戊○○對陳村林提到為大家買點金飾作紀念，本來要用陳
        村林的卡，不知為何不能刷，結果就由柯虹合先刷卡等
        語相符。且被告戊○○復提出陳村林住院期間委託醫友
        專業看護中心之委託同意書及收據（金額分別為14,000
        及18,0 00元）、長庚紀念醫院開立陳村林醫療費用收
        據（46,2 88元），而病危通知書上記載之家屬為戊○○而非告訴人。另於偵查中，告訴人並無法提出任何支
        付陳村林之醫療、看護及生活費用單據或證明，堪信該
        段期間陳村林係由被告戊○○照料及支出醫療費用無訛
        。卷附之病危通知書記載之家屬為戊○○、購買休旅車
        及金飾係由被告戊○○所處理及墊款、陳村林之看護費
        用係被告戊○○先支出、陳村林以聲明書將影音工作室
        部分之經營權、所有權及財產處分權讓與被告戊○○、
        陳村林所書立之遺書亦將附表一所示不動產指定被告戊○○為共有人之一，顯見陳村林死亡前生活之重心在被
        告戊○○，足認被告戊○○所辯其提領附表三編號4.內
        之934,000 元及編號13.之335,600元，係供陳村林購買
        車輛、金飾及支付醫療、看護等費用，自堪採信，因而
        處分被告戊○○不起訴，此業據本院調借台灣基隆地方
        法院檢察署以94年度偵字第18號竊盜等全案卷宗核閱屬
        實。附表三編號4.內之934,000元及編號13.之335,600元
        ，既係陳村林生前授權被告戊○○等人提領用以支應購
        買車輛、金飾及支付醫療、看護等費用之所需，且已花
        費殆盡，故附表三編號4.內之934,00 0元及編號13.之33
        5,600元，即難認定係屬陳村林之遺產。
      (2)被告戊○○及訴外人於台灣基隆地方法院檢察署以94年
        度偵字第18號偵查中否認自被繼承人陳村林在基隆市第
        二信用合作社開立之帳戶中提領附表三編號7內之219,8
        15元之情，且證人即基隆市第二信用合作社之職員戚麗
        文於偵查中證稱：對於臨櫃領取陳村林帳戶中219,800
        元確實為何人，已不復記憶。另告訴人即本件被告乙○○亦自承曾請鎖匠打開陳村林與被告戊○○位於基隆市
        ○○路64號4樓之住處尋找物品。由此可知，曾進入放
        置陳村林存摺印章處所之人，除陳村林與被告戊○○、
        柯虹合之外，尚包括告訴人。則陳村林開立於基隆市第
        二信用合作社帳戶之相關印鑑資料係何人取走進而提領
        ，並不侷限於被告戊○○及柯虹合，自難僅憑告訴人之
        指訴即為被告戊○○及柯虹合犯罪之論據。且該署彙集
        被告戊○○及柯虹合日常生活書寫筆跡送往法務部調查
        局鑑定，鑑定結果認基隆市第二信用合作社上大寫金額
        與被告戊○○及柯虹合之筆跡亦不相符，有調查局調科
        貳字第09500143070號鑑定通知書附卷可稽，被告戊○○所辯其未提領該筆款項，亦堪採信，因而處分被告戊○○不起訴，此亦據本院調借台灣基隆地方法院檢察署
        以94年度偵字第18號竊盜等全案卷宗核閱屬實。附表三
        編號7內之219,815元，既於陳村林因不詳姓名年籍者之
        犯罪行為而遭盜領，且已不復存在，故附表三編號7內
        之219,815元，即難認定係屬陳村林之遺產。
      (3)被繼承人陳村林如附表一所示不動產，價值合計20,886
        ,3 00元、附表二所示不動產，價值1,864,220元、附表
        四所示股票及股權，價值57,960元，此為兩造所不爭，
        附表三所示存款扣除編號4.內之934,000元、編號7之21
        9,815元及編號13.之335,600元後，為698,761元(000000
        0－000,000－219,815－335,600＝698,761)，總計被繼
        承人陳村林之應繼財產為23,507, 241元 (20,886, 300
        ＋1,864,220＋57, 960＋698, 761＝23,507, 241) 。
    2.被繼承人陳村林生前之債務若干及應否由遺產中扣除：
      (1)被告乙○○抗辯陳村林於93年3月11日死亡時，尚欠基
        隆市第一信用合作社本息3,153,821元，已由被告乙○○代償，此部分自應由被繼承人陳村林遺產中扣除等語
        ，然原告稱陳村林生前對基隆市第一信用合作社之借款
        債務為3, 037, 383元，兩造對於陳村林生前對基隆市
        第一信用合作社負有借款債務並不爭執，僅係對債務金
        額有所爭執，本院函詢基隆市第一信用合作社據復以「
        陳君於93年3月11 日死亡，其貸款餘額尚有3,037, 383
        元」等語，有該合作社98年74月22日基一信字第1252號
        函1紙可參，則陳村林生前對基隆市第一信用合作社之
        借款債務3,037, 383元，即應自上開遺產中予以扣除。
      (2)被告乙○○抗辯陳村林生前簽發而未清償之支票債務，
        總計金額達2,479,545元，於陳村林死亡後，已經債權
        人陸續取得執行名義，並由被告乙○○以自己之財產先
        行墊付，此部分自應由被繼承人陳村林遺產中扣除等語
        ，此為原告所否認，然陳村林確曾於生前簽發如附表五
        所示之票據，嗣陳村林死亡後，被告乙○○本於繼承人
        之地位，曾於94年1月7日依本院93年度基簡字第421號
        民事判決匯款130,667 元予訴外人上成電器有限公司、
        於93年12月8日依台灣台北地方法院93年度北簡字第218
        25號民事判決匯款597,070元予訴外人弘音多媒體股份
        有限公司，另於93年11月與訴外人美華影音科技股份有
        限公司為解決假扣押執行之爭而簽訂和解書，之後依本
        院93年訴字465號判決曾簽發票據支付美華影音科技股
        份有限公司72萬元票款，其餘附表五編號1、2、5部分
        之票款分別依本院93基簡419民事判決、93促字5208號
        支付命令、93基簡575號判決清償完畢等情，為被告乙○○與戊○○所不爭執，且有聲明書、本院93年度基簡
        字第421號民事判決、台灣台北地方法院9 3年度北簡字
        第21825號民事判決、本院93年訴字465號民事判決、93
        基簡419號民事判決、93促字5208號支付命令、93基簡5
        75號民事判決、本院93年12月30日基院慧字第9170號執
        行命令、93年9月6日基院慧字第6079號執行命令、94年
        3月16日基院慧字第1733號執行命令、和解書、匯出匯
        款條等件為證，此業據本院調借本院94年度訴字第28 6
        號返還不當得利事件核閱屬實，自堪信實。則陳村林生
        前對上開債務人之票據債務2,479,545元，即應自上開
        遺產中予以扣除。
      (3)按繼承債務不限於私法上之債務，公法上之債務，亦包
        括在內，債務不論係對於特留分權利人，或對於第三人
        均在所不問，凡屬被繼承人負擔之金錢債務，或可以金
        錢估計之債務，均應扣除，但專屬被繼承人之一身債務
        、及因遺贈 (蓋特留分規定之限制，原在限制被繼承人
        遺贈之自由，今若將遺贈債務算入債務額之結果，而使
        繼承人事實上有時無法主張特留分之權利，豈非與法律
        特設特留分規定之精神，大相違背，因此不應將其算入
        債務額)、死因贈與或酌給遺產，其不為繼承之標的者
        ，均不在扣除之列。因此被告乙○○抗辯陳村林於生前
        已將附表一所示不動產之應有部分4分之1遺贈與同案被
        告戊○○，其4分之1即為5,221,575元，應由被繼承人
        陳村林遺產中扣除，即屬無據。
(二)被告乙○○得否對陳村林主張剩餘財產分配及其數額？
    1.按法定財產制關係消滅時，夫或妻現存之婚後財產，扣除
      婚姻關係存續中所負債務後，如有剩餘，其雙方剩餘財產
      之差額，應平均分配。第一項剩餘財產差額之分配請求權
      ，自請求權人知有剩餘財產之差額時起，二年間不行使而
      消滅。自法定財產制關係消滅時起，逾五年者，亦同。民
      法第1030條之1第1項前段、第3項亦分別定有明文。又消
      滅時效，自請求權可行使時起算，復為民法第128條所明
      定。次按，民法第1030條之1所定剩餘財產分配請求權乃
      係法定夫妻財產制之清算程序，應係就全部剩餘財產請求
      分配之權利，並非就個別財產為請求，故民法第1030條之
      1第3項所謂「自請求權人知有剩餘財產之差額時」，應指
      請求權人「可得計算其差額之時」而言，非指請求權人「
      確知剩餘財產之差額數額之時」。且此差額分配請求權，
      既係請求權之一種，自應盡速確定，俾有利於家庭經濟及
      社會交易之安全，故於同條第3項特設2年短期消滅時效，
      以請求權人知有剩餘財產之差額時起算，2年間不行使即
      消滅。
    2.本件被繼承人陳村林係於93年3月11日死亡，被告乙○○
      則於同月30日向財政部台灣省北區國稅局基隆市分局申報
      陳村林之遺產稅，有財政部台灣省北區國稅局基隆市分局
      98 年4月15日北區國稅基市一字第0981005929號函附之遺
      產稅申報書等件在卷可稽，觀諸卷附之陳村林遺產稅申報
      書之遺產總額為「25,016,260元」，而扣除額「生存配偶
      主張剩餘財產差額分配請求權之價值」欄項下記載「7,54
      2,870元」，顯然被告乙○○在93年3月30日申報陳村林之
      遺產稅之時，已明知夫妻關係存續期間，夫妻間之財產收
      入，確有明顯、懸殊之差異，復參以被告乙○○在陳村林
      死亡之當月即申報遺產稅，對於陳村林之遺產狀況，顯已
      有相當之瞭解，可信被告乙○○縱無法確切知悉陳村林死
      亡時之財產範圍、價值，據以計算夫妻財產之差額，但不
      容否認其已知道夫妻財產有差額之事實。因之，被告乙○○於陳村林死亡後不久即申報遺產稅當時，就夫妻婚後財
      產有無差額，顯已處於可得計算之狀態，其於陳村林死亡
      1個月內，即知夫妻財產有明顯之差額，時效期間亦應自
      申報遺產稅之時即93年3月30日開始起算。
    3.又被告乙○○雖於93年9月24日繳清遺產稅，有原告提出
      之財政部臺灣省北區國稅局核發之遺產稅繳清證明書可參
      ，然揆諸上揭法律意旨即民法第1030條之1第3項所定之時
      效起算日，與請求人對夫妻財產差額之認識有關，與國稅
      局日後是否准予核定，或核定數額之多寡無關。被告乙○○既於陳村林過世後，已知悉其與陳村林間之財產有差額
      ，僅係未知陳村林所有詳細之遺產狀況，縱遲至93年9月
      24日繳清遺產稅始知悉陳村林所有遺產狀況；惟原告未能
      提早確知其夫妻財產差額之明確數額，對於前開時效之進
      行，亦不生影響，是被告乙○○主張剩餘財產分配之請求
      權，仍應自93年3月30日申報之時起算。
    4.又被告乙○○雖早於93年3月30日向國稅局申報陳村林遺
      產稅之時，主張其有行使剩餘財產分配請求權，並獲稅捐
      機關核准扣除剩餘差額分配，惟按債權人行使債權應向債
      務人即其他全體繼承人為之，本件被告乙○○於其夫即被
      繼承人陳村林死亡後，雖已經被告丙○○、己○○承認其
      對陳村林有剩餘財產分配請求權，有被告乙○○提出之93
      年5月10日丙○○、己○○同意書可佐，然被告乙○○遲
      至96年4月20日始以民事答辯狀向原告主張行使剩餘財產
      分配之請求，而逾上開2年時效之規定，縱其獲稅捐機關
      核准扣除剩餘差額分配，亦非屬向全體繼承人請求剩餘財
      產分配，從而原告主張時效抗辯為有理由，被告乙○○之
      剩餘財產分配請求權已罹於時效而消滅。
(三)原告之特留分數額及應扣減金額：
    1.本件原告特留分基本額算定為2,248,789元：
      按特留分由依民法第1173條算定之應繼財產中，除去債額
      算定之，民法第1224條定有明文。本件被繼承人於繼承開
      始時之應繼財產範圍及其價值詳如附表一至四二所示，合
      計被繼承人於繼承開始時現存積極財產之價額為23,507,2
      41元，已如前 (一)1.所述；扣除已如前 (一)2.所述被繼
      承人生前之借款債務、票據債務5,516,928元後之應繼財
      產為17,990, 313元 (23,507, 241－3,03 7, 383－2,479
      ,545 ＝17,990, 313)。次按同一順序之繼承人有數人時
      ，按人數平均繼承，又直系血親卑親屬之特留分，為其應
      繼分2分之1，為民法第1141條及第1223條第1款所定明文
      。本件原告為4位繼承人之1，法定應繼分為8分之1，亦如
      前述，依民法第1223條第1款規定，其特留分為被繼承人
      遺產8分之1，故原告之特留分數額算定為2,248,789（計
      算式：17,990, 313×1/4×1/2≒2,248,789，元以下四捨
      五入）。
    2.本件被繼承人為遺贈及分割方法之指定有無侵害原告之特
      留分：
      按應得特留分之人，如因被繼承人所為之遺贈，致其應得
      之數不足者，得按其不足之數由遺贈財產扣減之。受遺贈
      人有數人時，應按其所得遺贈價額比例扣減，民法第1225
      條定有明文。又吾國民法第1165條第1項明文允許被繼承
      人以遺囑指定遺產分割方法，此亦屬處分遺產之一種，又
      關於應繼分之指定，我國民法雖未如日本民法有明文規定
      ，但依民法第1187條之立法意旨，既允許遺囑人以遺囑自
      由處分遺產，而指定應繼分以變更法定應繼分，自無不許
      之理。若遺囑人以遺囑指定遺產分割之方法或指定應繼分
      ，超過其所得自由處分財產之範圍而侵害特留分時，自可
      類推適用民法第1225條之規定，允許特留分受侵害之人向
      扣減義務人行使扣減權，亦即除遺贈外，被繼承人所為遺
      產分割方法之指定與應繼分之指定，均得為扣減之標的。
      本件被繼承人陳村林以遺囑指定將附表一所示不動產應有
      部分各4分之1分割與被告己○○、丙○○、乙○○及遺贈
      與戊○○、將附表二所示不動產分割與被告丙○○，此為
      兩造所不爭，則被繼承人陳村林以遺囑指定將附表一所示
      不動產應有部分4分之1分割與非屬繼承人之被告戊○○，
      顯屬遺贈 (兩造對此亦不爭執)，至被繼承人陳村林以遺
      囑指定將附表一所示不動產應有部分各4分之1各分割與屬
      繼承人之被告乙○○、丙○○、己○○、將附表二所示不
      動產全部移轉與屬繼承人之被告丙○○，顯然係就遺產中
      之較具價值者指定分割之方法 (指定分割之方法非以就遺
      產之全部指定為必要，僅就遺產之部分為指定，亦非法所
      不許)，並非遺贈，原告主張此部分亦屬遺贈，即無可採
      。又如前 (三)1.所述之被繼承人陳村林之應繼財產17,99
      0, 313元，悉數扣除指定分割方法及遺贈之附表一、二所
      示不動產後，剩餘財產即為附表三所示之存款698, 761及
      附表四所示之股票57,960元，兩者合計為756, 721元，而
      僅存之756,721元，原則由被繼承人陳村林之4位繼承人按
      應繼分平均分配，因此日後協議或裁判分割該部分遺產，
      每人各得分得189,180元 (756,721÷4≒189,180)，則原
      告因被繼承人陳村林之遺贈及指定遺產分割方法而致其特
      留分受侵害數額為2,059, 609元 (2,248,789－189,113元
      ＝2,059,609 )，故原告確因被繼承人陳村林所為之遺贈
      及分割方法之指定而致其特留分遭受侵害，原告自得對因
      受遺產分割方法之指定之被告丙○○、己○○、乙○○及
      受遺贈人即被告戊○○行使扣減權。
    3.至於特留分之扣減方法，固以返還現物為原則，惟受遺贈
      人或受遺產分割方法指定之繼承人是否得依價額補償，而
      免除返還現物之義務？我國民法雖未有如日本民法第1041
      條第1項規定「受贈人及受遺贈人，得於應受扣減之限度
      內，得對於特留分權利人，補償贈與或遺贈標的之價額，
      以免除返還之義務。」然如必為現物之返還，對於受遺贈
      人或受遺產分割方法指定之人，有時殊有不便，對於特留
      分權利人而言，如已充分取得特留分之價額，則應以此為
      滿足；又由受遺贈人或受遺產分割方法指定之人依價額補
      償而取得現物，通常較合於遺囑人之本意；更何況特留分
      原係以遺產之一定比例保障繼承人，自不妨還原為價值、
      價額之權利，故宜解為不必區別標的物為可分、不可分、
      已交付或未交付，均得依價額補償而免除返還現物之義務
      或請求標的物之交付。至於應補償之價額，應於受扣減之
      範圍內，以繼承開始時標的物之價額定之，此為我國多數
      學者所採之見解。然特留分扣減權之性質為物權之形成權
      ，特留分權利人行使扣減權後，受遺贈物之權利當然復歸
      於特留分權利人，若解為受遺贈人得依價額補償而免除負
      返還現物之義務者，則使特留分權利人由所有權人降為債
      權人之地位，對其而言，實屬不利，於法無明文之情形下
      ，除非得特留分權利人之同意，否則無論遺贈物是否為可
      分、不可分，是否已交付，均不得依價額而免負返還原物
      之義務或請求標的物之交付，故是否得以現金價額補償而
      免負返還原物之義務，應以行使扣減權人之意思為主，此
      說顧及行使扣減權人之利益較為可採，此在指定遺產分割
      之方法之場合應為同一之解釋。本件行使扣減權權利人即
      原告既已於本院審理時與被告乙○○等人均合意以現金補
      償方式為之，故無論採上述何種學說見解，本件原告特留
      分受侵害部分自應依兩造之合意，由被告乙○○等人以現
      金補償，而免除其返還現物義務。
    4.依民法第1225條之規定，受遺贈人有數人時，僅得依受遺
      贈人所得遺贈價額比例扣減，因為遺產分割方法之指定亦
      為扣減之標的，故被告乙○○等4人，應按其因遺產分割
      方法之指定及遺贈之價額比例扣減 (按本件扣減之標的為
      遺贈及遺產分割方法之指定，本件尊重被繼承人陳村林之
      意思，以定扣減之先後順序，然被繼承人陳村林於上開遺
      囑並未指定應先扣減何種處分行為，而此二者均係死後處
      分，又均自繼承開始後發生效力，故不必論其種類及處分
      行為之先後，以定其扣減之順序，應一律按其價額比例扣
      減之，故被告乙○○抗辯僅扣減被告戊○○之部分受遺贈
      額，即足以滿足原告特留分受侵害額，不應再扣減被告乙○○、丙○○、己○○之受指定遺產分割方法之數額云云
      ，即無可採)。
    5.附表一所示不動產，價值合計20,886,300元，由被告乙○○等4人平均分得，故被告乙○○等4人受遺贈及受指定遺
      產分割方法之金額各為5,221,575元 (20,886,300÷4＝5,
      221,575元，另附表二所示不動產，價值1,864,220元，由
      被告丙○○1人分得，被告丙○○受指定遺產分割方法之
      金額為1,864,220元，因此被告乙○○、己○○、戊○○
      、丙○○受遺贈及受指定遺產分割方法之數額分別為5,22
      1,575元、5,221,575元、5,221,575元、7,085,795(1,864
      ,220 ＋5,221,575＝7,085,795)，則依被告乙○○等4人
      所受遺贈及受指定遺產分割方法之數額比例與原告特留分
      受侵害數額2,059, 609元計算結果，原告應分別自被告乙○○、己○○、戊○○、丙○○因受遺贈、指定遺產分割
      方法之數額中扣減472,710元、472,710元、472,710元、
      641,479元。
(四)原告有無免除被告戊○○以現金補償之扣減義務？
    被告戊○○抗辯原告已免除其已現金補償之扣減債務，然此
    為原告所否認。證人即律師庚○○於本院審理時固證稱：「
    ( 問：原告訴訟代理人為了要請我幫她作證，是否有答應我
    只要我出庭幫她作證，就附表一不動產應有部分四分之一的
    權利，就確定是歸我的，她不會就這個部分對我有任何民事
    上的請求？)當時是原告訴訟代理人以她兒子的名義去告乙○○偽造文書（在陳村林的繼承系統表故意漏列原告為繼承
    人，而乙○○是陳村林與原告訴訟代理人是台電公司的同事
    ，後因外遇而結婚生子，所以乙○○對於陳村林的元配即原
    告訴訟代理人有兒子之事，應該是知情的），需要有證人證
    明乙○○知道陳村林有兒子即原告，原訴代知道戊○○知悉
    此事，且當時戊○○與乙○○之間有很多訴訟，原訴代當時
    有提出乙○○所偽造繼承系統表，拜託戊○○出庭作證，戊○○有提出原證四的遺書，雙方面有達成共識，戊○○會出
    庭作證，而原訴代承認原證四遺書的真正，並承諾就該遺書
    所遺贈附表一不動產應有部分四分之一，不會對戊○○有任
    何請求，我認為她們雙方當初來到我的事務所時，應該是兩
    方都已經達成協議了。」等語，證人庚○○係律師，且與被
    告戊○○間亦僅為訴訟委任關係，彼此關係非深，衡情當不
    致為被告戊○○與原告間之扣減權行使，甘冒偽證重典而為
    不實之陳述之理，證人庚○○之陳述自堪採信，然如前所述
    ，特留分受侵害而得以行使扣減權之人為原告，且原告係65
    年7月5日出生，有戶籍謄本1紙可稽，衡情在被繼承人陳村
    林死亡之時早已成年，有完全之行為能力，原告訴訟代理人
    已非原告之法定代理人，自無代原告向被告戊○○為免除債
    務意思表示之法定權限，此外被告戊○○亦未能舉證證明原
    告訴訟代理人業已由原告本人事先同意或事後承認之意定代
    理權限，是原告訴訟代理人縱有對被告戊○○為免除債務之
    意思表示，對原告本人亦不生效力，故被告戊○○所辯原告
    已免除對其之上開扣減債務云云，並不足採。
(五)原告請求相當租金之不當得利或損害：
    1.原告以被告乙○○自93年6月起，按月就附表一所示不動
      產收取14萬元之租金，而被繼承人陳村林將附表一所示不
      動產遺贈與被告乙○○等人，侵害原告之特留分部分應屬
      無效，被告乙○○收取侵害原告特留分部分所收取之孳息
      即屬原告之權利，且無法律上之原因，為此本於不當得利
      、侵權行為之法律關係請求被告乙○○給付1,032,500元
      元，及法定遲延利息；暨求為將來給付判決，自98年4月1
      日起未到期之損害金每月17,5 00元。被告乙○○否認就
      附表一所示不動產按月收取14萬元之孳息，且侵害原告特
      留分者乃被告戊○○而非被告乙○○等3人，況原告與被
      告乙○○等人已合意就侵害特留分部分，以金錢補償其損
      害，且自陳村林死亡之時即生效力，則嗣後被告乙○○就
      附表一所示不動產如何使用管理、使用、收益，均非原告
      所得過問等語置辯。
    2.被告戊○○於本院94年度重訴字第6號請求交付遺贈標的
      物事件審理時主張被告乙○○將附表一所示不動產出租與
      張建和、何鴻達，並按月收取租金14萬元，有被告戊○○
      在該案提出之書據、存證信函可稽，已經本院調借本院94
      年度重訴字第6號請求交付遺贈標的物事件全卷核閱屬實
      ，被告乙○○於該案對此亦無爭執，被告乙○○在他案不
      利於己之陳述，核與事實相符，自堪信實。被告乙○○否
      認其有將附表一所示不動產出租他人，並按月收取租金14
      萬元，即無可採。
    3.如前所述，特留分之扣減方法，本應以返還現物為原則，
      惟為尊重被繼承人之最後意思、免除受遺贈人返還現物之
      不便，及保護特留分權利人之利益，亦得經由特留分權利
      人之同意以現金補償，而免除受遺贈人等之返還現物義務
      。本件原告與被告乙○○等人既合意侵害原告特留分部分
      ，改以金錢賠償補償之，且本院亦諭知被告乙○○等人應
      以金錢賠償原告特留分遭侵害部分之損害，原告既已充分
      取得遭侵害特留分部分之價額，則其特留分溯及自陳村林
      死亡之時即無遭侵害之可言。原告既同意以金錢補償其損
      害，被告乙○○等人自已免除返還現物之義務，原告復又
      以被告乙○○等人侵害特留分之部分係屬無效為理由，而
      請求被告乙○○本於侵權行為、不當得利之法律關係給付
      相當租金之不當得利或損害，並提起將來給付之訴，均無
      理由。
    4.退而言之，縱認兩造合意以現金補償而仍不免被告戊○○
      之返還現物義務，然原告行使扣減權，且該扣減權屬於物
      權之形成權，經原告對被告乙○○等人行使扣減權後，於
      侵害特留分部分，即失其效力。然特留分係概括存在於被
      繼承人之全部遺產，並非具體存在於各個特定標的物，故
      扣減權利人苟對扣減義務人行使扣減權，扣減之效果即已
      發生，其因而回復之特留分乃概括存在於全部遺產，原告
      因行使扣減權而回復其依民法第1151條規定對如附表一、
      附表二所示不動產之權利，亦即原告與被告乙○○、丙○○、己○○就如附表一、附表二所示不動產有公同共有關
      係存在，則附表一、附表二所示不動產及其孳息 (利息)
      仍屬於全體繼承人及特留分權利人公同共有，縱目前由被
      告乙○○保管中，然因被繼承人陳村林僅以遺囑指定附表
      一、附表二所示不動產之分割方法，對於附表三所示之存
      款及附表四所示之股票則未指定分割方法，因此就附表一
      、附表二所示不動產及其孳息暨其他未經指定分割方法之
      遺產，除公同共有人有分割之協議外，自不得未經訴請法
      院裁判分割，而逕行依不當得利或侵權行為之法律關係請
      求被告乙○○就附表一所示不動產之法定孳息，交付按特
      留分比例核算之公同共有部分之現金，原告此部分之請求
      ，並無理由。
(七)原告請求精神上損害賠償300萬元部分：
    1.原告以被告乙○○於被繼承人陳村林病危之時，不告知原
      告，使原告無法探視，身亡之後又不告知原告，亦不告知
      被繼承人陳村林葬於何處，使原告無從送終、祭祀，略盡
      為人子之道，致使原告身心受到極大的痛苦，依民法第19
      5條第1項前段，請求被告乙○○賠償300萬元，及法定遲
      延利息。被告則以陳村林生前其母即原告之祖母陳黃過
      去時，其所發之訃聞並未將原告列為子孫，且被告乙○○
      既不知原告為陳村林之子，況乎被告乙○○並無通知之義
      務等置辯。
    2.按因故意或過失，不法侵害他人之權利者，負損害賠償責
      任；不法侵害他人之身體、健康、名譽、自由、信用、隱
      私、貞操，或不法侵害其他人格法益而情節重大者，被害
      人雖非財產上之損害，亦得請求賠償相當之金額，民法第
      184條第1項、第195條第1項前段分別定有明文。觀諸被告
      乙○○提出之陳村林母親陳黃之訃聞，陳村林於生前主
      導其母陳黃之喪禮，竟未將原告列入孝孫，則身為外人
      之被告乙○○豈能知悉原告與陳村林之血緣關係及彼此實
      際會面交往情形為何？況乎被告乙○○與原告並無任何血
      親關係，至多因被告乙○○與其生父陳村林結婚而有姻親
      關係，縱原告之生母與陳村林離婚，然並不妨害原告與陳
      村林間之往來，倘原告與陳村林間仍有書信或會面往來，
      衡情原告當能適時知悉、掌握陳村林之生活狀況，且陳村
      林生前若對被告乙○○有要通知原告探親或死後祭拜 (尤
      其原告係陳村林之長子，諸多喪禮之儀式須由長子為之)
      之要求或請求，衡情被告乙○○諒必不敢違逆陳村林最後
      遺願，實難強苛被告乙○○必於陳村林病危或死後即有通
      知原告之義務，已難認被告乙○○有何故意或過失。且依
      民法第195條第1項前段之規定請求非財產上之損害賠償，
      應以受害人受有「身體」、「健康」、「名譽」、「自由
      」、「信用」、「隱私」、「貞操」，或「其他人格法益
      而情節重大者」為限，而原告僅主張被告乙○○於陳村林
      病危時、死亡後均未告知原告，致原告無法探視、祭拜以
      盡人子之孝，然始終未提及其因此而有何種人格法益受損
      害，已與該法條之規定有所未合。是原告依據侵權行為之
      法律關係，請求被告乙○○賠償非財產上之損害300萬元
      ，於法亦屬無據。
六、綜上所述，原告行使特留分扣減權，請求被告乙○○、己○○、戊○○、丙○○各給付472,710元、472,710元、472,71
    0元、641,479元，及均自起訴狀繕本送達之翌日即均自98年
    4 月29日起至清償日止，按年息百分之5計算之法定遲延利
    息，應予准許，逾此數額之請求，為無理由，應予駁回。至
    原告其他依據不當得利、侵權行為法律關係請求被告乙○○
    給付到期及未到期相當租金之不當得利及精神上損害賠償，
    均於法無據，應予駁回。
七、本件兩造均陳明願供擔保，請准宣告假執行或免為假執行，
    就原告勝訴部分，經核均無不合，爰分別酌定如主文所示之
    擔保金額，併予准許。至原告敗訴部分，其假執行之聲請已
    失所附麗，應予駁回。
八、本件判決基礎已臻明確，兩造其餘之攻擊防禦方法及訴訟資
    料經本院斟酌後，核與判決不生影響，無一一論述之必要，
    併予敘明。
九、據上論結，本件原告之訴為一部有理由、一部無理由，依民
    事訴訟法第79條、第85條第1項但書、第87條第1項、第390
    條第2項、第392條，判決如主文。
中    華    民    國    98    年    5     月    18    日
                  家事法庭  法  官  徐世禎
以上正本係照原本作成。
對於本件判決如有不服，應於收受送達後20日內向本院提出上訴
書狀，敘述上訴之理由，上訴於臺灣高等法院，並按他造當事人
之人數附具繕本。
中    華    民    國    98    年    5     月    18    日
                            書記官  周素秋


司法院資訊處製作；財團法人民間司法改革基金會備份。
